臺灣板橋地方法院刑事簡易判決          100年度選簡字第6號
公  訴  人  臺灣板橋地方法院檢察署檢察官
被      告  高萬
選任辯護人  鐘律師
上列被告因違反公職人員選舉罷免法案件，經檢察官提起公訴（
99年度選偵字第29號、第 131號），本院訊問後，因被告自白犯
罪，逕以簡易判決處刑如下：
    主  文
高萬對於有投票權之人，交付賄賂，而約其投票權為一定之行使
，處有期徒刑貳年，緩刑伍年，並應依執行檢察官命令，向公庫
支付新臺幣貳拾萬元暨向指定之政府機關、政府機構、行政法人
、社區或其他符合公益目的之機構或團體，提供壹佰小時之義務
勞務，緩刑期間付保護管束，褫奪公權壹年，預備及用以行求之
賄賂新臺幣合計貳仟元均沒收。
    犯罪事實及理由
一、犯罪事實：高萬為使不知情經登記為新北市第1屆議員第4選
    舉區（板橋區）選舉候選人（登記號次為 3號）之黃俊哲順
    利當選，竟自行基於對該選舉區內有投票權之人交付賄賂，
    而約其投票權為一定行使之犯意，先於民國99年 9月初之某
    日中午時分，在臺北縣板橋市（現改制為新北市板橋區○○
    ○○街80巷5弄17之2號之鄧順萍住處樓下，向具有新北市第
    1屆議員第4選舉區選舉投票權之鄧順萍探詢渠及家人是否有
    投票受賄之意願，並詢問渠上址戶籍內有幾位有投票權之人
    ，惟尚未約渠投票權為一定之行使，鄧順萍誤以為高萬所言
    係屬開玩笑之語，乃告以渠上址戶籍內有四位，高萬表示瞭
    解後旋即離去，而預備對於鄧順萍上址戶籍內有投票權之人
    為投票行賄行為，迨於99年11月2日晚間7時許，高萬承前同
    一犯意，獨自前往鄧順萍上址住處拜票，鄧順萍之妻柯淑霞
    應門後，高萬乃入屋與鄧順萍在客廳內交談，高萬旋以每人
    每票新臺幣（下同）1,000元之代價，交付現金共3,000元予
    鄧順萍，意要鄧順萍轉交部分款項予設籍在上址，且實際居
    住在上址，而有此屆新北市議員選舉投票權之家人柯淑霞及
    渠子鄧元傑，並請託轉告予前開有投票權之人於領取此屆新
    北市議員第4選舉區之選舉票時，即圈投予登記號次為3號之
    候選人（即黃俊哲），並就鄧順萍之投票權約為投票予黃俊
    哲擔任新北市議員之一定行使，鄧順萍（所涉投票受賄罪部
    分，業經臺灣板橋地方法院檢察署檢察官以99年度選偵字第
    29號案件為職權不起訴處分）既知高萬所交付予渠收受之現
    金1,000 元係賄選之對價，竟仍當場收受之，並允諾渠將投
    票支持黃俊哲當選，以此明示之意思表示，應允渠投票權將
    為一定之行使，而達成意思表示之合致，迨高萬欲離去之際
    ，適柯淑霞步入客廳與其寒喧，高萬乃同時向柯淑霞表明而
    約渠投票支持黃俊哲擔任此屆新北市議員，然柯淑霞並未應
    允之，渠終未收受高萬前開行求之賄賂1,000 元，又鄧順萍
    代為收受上開賄賂後，除僅事後向鄧元傑告知高萬來送錢買
    票乙事外，並未將高萬行求賄賂而約鄧元傑之投票權為一定
    行使之意思表示轉達於鄧元傑，亦未將前開賄賂轉交予鄧元
    傑，因而高萬對鄧元傑所為之投票行賄，僅止於預備犯之階
    段。嗣經人檢舉，高萬於檢調人員約談後，始於99年11月16
    日調查局詢問及99年12月8日偵訊時自白上開犯行。
二、上揭犯罪事實，有下列證據足資證明：
(一)被告高萬於99年11月16日調查局詢問、99年12月 8日偵訊及
    本院100年4月28日準備程序時之自白。
(二)證人鄧順萍、柯淑霞於99年11月11日調查局時之指證、同日
    偵訊時之結證。
(三)新北市第1屆議員選舉（第4選舉區）選舉公報1份。
(四)鄧順萍、柯淑霞、鄧元傑之個人戶籍資料查詢結果3紙。
(五)鄧順萍提供扣案之現金3,000元。
(六)綜上各節相互參佐，足認被告自白與事實相符，本案事證甚
    屬明確，其犯行洵堪認定，應予依法論科。
三、論罪與科刑：
(一)按公職人員選舉罷免法第99條第1項之投票行賄罪乃刑法第1
    44條投票行賄罪之特別法，以對於有投票權之人，行求、期
    約或交付賄賂或其他不正利益，而約其不行使投票權或為一
    定之行使者，為構成要件；亦即，須視行為人主觀上是否具
    有行賄之犯意，而約使有投票權人為投票權一定之行使或不
    行使；客觀上行為人所行求期約或交付之賄賂或不正利益是
    否可認係約使投票權人為投票權之一定行使或不行使之對價
    ；以及所行求、期約、交付之對象是否為有投票權人而定。
    上開對價關係，在於行賄者之一方，係認知其所行求、期約
    或交付之意思表示，乃為約使有投票權人為投票權一定之行
    使或不行使；在受賄者之一方，亦應認知行賄者對其所行求
    、期約或交付之意思表示，乃為約使其為投票權一定之行使
    或不行使。且對有投票權人交付之財物，並不以金錢之多寡
    為絕對標準，而應綜合社會價值觀念、授受雙方之認知及其
    他客觀情事而為判斷；此項「賄賂」，乃係對於賄求對象約
    其投票權為一定行使或不行使之不法報酬。且該罪之成立與
    否，除應就行為人之主觀犯意及共犯犯意聯絡等心理狀態、
    行為時之客觀情事，本於邏輯推理為綜合判斷外，仍須異時
    異地，衡以社會常情及經驗法則作為論斷之基礎。為維護選
    舉之公平性，端正不法賄選之風氣，對於以不正手段訴諸金
    錢、財物之賄選行為應依法嚴以杜絕，而行為是否該當賄選
    之要件，亦應在不悖離國民之法律感情與認知下，就社會一
    般生活經驗予以評價，該罪之立法本旨始能彰顯而為大眾所
    接受。又上開賄選罪，只須行為人交付之金錢、財物，與該
    人與有投票權之人相約為投票權之一定行使或不行使，有相
    當對價關係，即克成立，至於是否具有相當對價關係，則應
    就交付之目的、交付者與收受者之關係、賄賂或不正利益之
    種類、價額、交付之時間等客觀情形綜合研判，非可以名義
    為贈與，即謂其與有投票權之人行使投票權或不行使，無相
    當對價關係。另所謂行求，係指行賄人自行向對方提出賄賂
    ，以備交付，祇以行賄者一方之意思表示為已足，不以受賄
    者之允諾為必要；所謂期約，係指行賄者與受賄者雙方就期
    望而為約定於一定期間內交付賄賂，乃雙方意思已合致而尚
    待交付；所謂交付，係指行賄者事實上將賄賂交付受賄者收
    受之行為；賄選罪以賄選之意思已到達相對之有投票權人者
    為必要，而其所稱之行求、期約、交付賄賂，係屬階段行為
    ；倘屬最後階段之交付賄賂行為，除須有交付之對象，即有
    投票權之收受賄賂者外，且必已完成交付之行為，始足當之
    ；否則仍屬期約或行求之階段。而交付賄賂階段，行賄者已
    實行交付賄賂之行為，一經交付，罪即成立；亦即，投票行
    賄罪於行為人交付賄賂時，交付之相對人對其交付之目的已
    然認識，具有受賄意思並予收受，其交付賄賂之犯行即為成
    立，不以收受者確已承諾，或進而為一定投票權之行使為必
    要。再投票交付賄賂罪，相對應於刑法第143條第1項之投票
    收受賄賂罪，立法目的在於維護人民參政權中之投票權得以
    純正行使，就其犯罪結構之屬性，屬於必要共犯之對向犯類
    型；係以投票行賄與受賄雙方主體間，主觀上對於「投票權
    約為一定行使或不行使」之意思表示達成合致，客觀上則透
    過賄賂之標的移轉，作為銜接行賄與收賄對價關係之橋樑，
    而成就相對立之主體間各該犯罪之構成要件。此投票賄賂意
    思表示之合致，不以明示為必要，尚包括默示之意思表示；
    亦即，依表意人之舉動或其他情事，相對人客觀上已可得知
    其效果意思而為允諾者，亦屬之（最高法院92年臺上字第89
    3 號判例、92年度臺上字第2773號、第7048號、94年度臺上
    字第3819號、95年度臺上字第1138號、第1225號、第4995號
    、第5713號、96年度臺上字第1133號、第2135號、第4378號
    、第5128號、97年度臺上字第1450號、100年度臺上字第171
    0號判決意旨足資參照）。查被告於99年9月初某日中午時分
    ，在鄧順萍上址住處樓下，向具有新北市第1屆議員第4選舉
    區選舉投票權之鄧順萍探詢渠及家人是否有投票受賄之意願
    ，並詢問渠上址戶籍內有幾位有投票權之人時，尚未約渠投
    票權為一定之行使，且鄧順萍誤以為被告所言係屬玩笑之語
    ，乃告以渠上址戶籍內有四位，被告表示瞭解後旋即離去等
    情，業據證人鄧順萍證述明確，是被告此部分所為，尚僅止
    於預備對有投票權之人為投票行賄，公訴人認屬期約賄賂之
    行為，容有誤會。又被告於99年11月2日交付現金共3,000元
    （含柯淑霞、鄧元傑之賄賂）予鄧順萍時，證人鄧順萍既已
    證稱渠知悉被告此舉，乃係要渠投票支持此屆新北市議員第
    4選舉區登記號次為3號之候選人（即黃俊哲），渠與被告間
    無任何金錢債務關係，彼此並非至親故友，渠未加入黃俊哲
    競選總部為之助選，亦非黃俊哲之忠誠支持者，而與黃俊哲
    朝同一目標、同一方向努力，期黃俊哲能順利當選新北市議
    員，渠仍須被告之請託行賄，始能投票支持，而任何成年人
    於此次議員選舉漸近時刻，本應知悉被告於此際所提出之任
    何無償性金錢給付，毋論其名義為何，當僅為求取賄款收受
    者支持黃俊哲當選議員之用心而已，是被告交付現金予證人
    鄧順萍時，雖未具體詳敘交付金錢之目的與對價關係，惟衡
    諸一般社會常情，此款項當係因議員選舉之事，而尋求證人
    鄧順萍等人投票支持候選人黃俊哲之代價，苟謂被告非為選
    舉請託之事，則何須平白無故贈與他人非微之金錢，又依證
    人鄧順萍之智識思慮與社會生活經驗，對於此款項乃寓有選
    舉請求支持之代價之意，亦心知肚明，彼此可謂心照不宣，
    猶悉數收受之，嗣亦無任何退錢還款之舉措，顯見證人鄧順
    萍有投票受賄之意思，況證人鄧順萍亦供稱渠有當場向被告
    允諾，渠將投票支持黃俊哲等語至明，依渠行為之外觀情狀
    及一般人之日常生活經驗推斷，當可認定證人鄧順萍有明示
    同意支持而收受賄賂之事實。是以，被告與證人鄧順萍間，
    顯係基於投票賄賂之明示意思表示合致，而交付、收受該金
    錢賄賂，已堪認定。再綜合社會價值觀念、授收雙方之認知
    及親疏關係、被告所交付之現金數額、交付之時間距選舉期
    日並非久遠等客觀情狀以觀，被告前揭行為，客觀上已足以
    動搖有投票權之人即證人鄧順萍之投票意向，而干擾、影響
    上開有投票權人之投票行為甚明，足認該現金之交付、收受
    與證人鄧順萍投票權為一定行使間，具有對價關係，殆無疑
    義。另證人柯淑霞於被告行求賄賂時，即已明確知悉其行求
    之目的係在請託渠於此屆新北市議員選舉時，投票予登記號
    次為 3號之候選人（即黃俊哲），而約渠投票權為一定之行
    使，然柯淑霞並未應允之，亦終未收受此賄賂，被告此部分
    所為，當僅係行求賄賂而已。至證人鄧順萍事後雖向鄧元傑
    告知被告曾來送錢買票之事，惟未將被告行求賄賂而約鄧元
    傑之投票權為一定行使之意思表示轉達於鄧元傑，亦未將前
    開賄賂轉交予鄧元傑收受，亦如前述，是被告對於新北市議
    員選舉有投票權之人鄧元傑投票行賄，當僅止於預備階段而
    已。
(二)核被告高萬所為，係犯公職人員選舉罷免法第99條第 1項之
    對於有投票權之人交付賄賂而約其投票權為一定之行使罪。
    又公職人員選舉罷免法之投票行賄罪係侵害國家法益之罪，
    以一行為同時對於多數有投票權之人交付賄賂，約其不行使
    投票權或為一定之行使，祇侵害一個國家法益，應僅成立一
    投票行賄罪，而該罪之預備犯，僅止於該罪著手實行前之準
    備階段，嗣若進而實行行賄之行為，即為行賄所吸收，不另
    論罪。則以一行為同時對多數有投票權人行賄，尚且論以一
    罪，其以一行為同時對多數有投票權之人部分賄選，部分尚
    在預備賄選階段，尤僅能論以一罪，是被告對鄧順萍行賄之
    同時，併請託渠轉達被告行賄之意思及轉交賄款，而同時對
    鄧順萍交付賄賂、對柯淑霞行求賄賂及預備對鄧元傑行賄，
    被告係以一行為同時實行交付賄選、行求賄選及預備賄選，
    自應論以一投票行賄罪。再按公職人員選舉罷免法第99條第
    5項前段規定，犯第1項之罪，在偵查中自白者，減輕其刑。
    此項規定，並無自白後否認犯罪即不適用之除外規定，又所
    謂自白，乃被告對自己犯罪事實之全部或一部之供述之謂，
    被告所供述者，不必限於構成要件該當事實，即除供述構成
    要件該當事實外，另外主張違法阻卻事由或責任阻事由，猶
    不失為自白（最高法院89年度臺上字第1341號、93年度臺上
    字第2870號判決意旨參照）。準此，被告於偵查中已就上揭
    違反公職人員選舉罷免法之犯罪事實自白在卷，自應依公職
    人員選舉罷免法第99條第 5項前段規定，減輕其刑。至被告
    縱於偵查中曾翻異前詞，甚而否認犯罪，或拒絕供出其上游
    ，致令檢察官無能查獲其他正犯或共犯，然揆諸前揭說明，
    此無非係被告防禦權之正當行使及公職人員選舉罷免法第99
    條第 5項後段所定刑罰減免權之消極不行使，尚非法之所禁
    ，自不得執此否定其偵查中自白之效力，併此指明。
(三)爰審酌選舉制度乃民主政治重要之基石與表徵，因公共事務
    無法由每位人民親自參與，乃設計選舉此一機制，使選民得
    以透過投票選舉自己屬意之候選人，為渠參與政治，亦即透
    過投票選舉之方式，俾以顯現每個人民對於政治之意見，進
    而實現每位選民對於政治即公眾事物之理念，而選民如何決
    定屬意之候選人，當係由選民評量各候選人之才德、品行、
    學識、操守、理念、政見而選賢與能，無賄選之環境，乃係
    使每位候選人立於基本之平等點上，不因經濟能力高低，有
    無能力買票，而影響選舉結果，賄選為敗壞選風之主要根源
    ，影響選舉之公正性與社會之風氣，扭曲選舉制度尋求民意
    之真實性，被告係智識思慮正常，且有豐富社會經驗之成年
    人，對此當知之甚明，竟藉金錢賄選以求得特定候選人勝選
    ，漠視政府查察賄選之禁令，妨害選舉投票之公正、公平與
    純潔，影響民主政治之正常發展非微，其於本案犯罪之目的
    、動機與情節，尚無有任何情堪憫恕或特別可原之處，所為
    甚屬不該，本不宜輕縱之，惟念及被告犯後尚知於偵審中坦
    承犯行，態度非惡，且其未曾受有論罪科刑及執行之情形，
    有臺灣高等法院被告前案紀錄表等件在卷可參，素行尚可，
    又其於本案投票行賄之人數與規模有限，所生危害尚非鉅大
    ，兼衡酌其犯罪時未受任何特別刺激、犯罪之手段與情節、
    行賄對象與賄賂金額、智識程度、平日生活與身體狀況等一
    切情狀，量處如主文所示之刑。公訴人雖以被告曾於偵查中
    自白犯行，並表示願追出上游，然事後翻異前詞，甚而否認
    犯罪，犯後態度明顯不佳云云，從重具體求刑有期徒刑 5年
    ，惟被告既於偵查中自白犯行業如前述，自有公職人員選舉
    罷免法第99條第 5項前段規定之適用，公訴人上開所執，已
    有未洽，而本院經衡酌再三，認以量處如主文所示之刑為適
    當，公訴人之求刑，要屬過重。至辯護人雖以被告因其配偶
    擔任華中里里長，鄰里關係，經人再三請託誘導，宥於情面
    出於應付，始自掏腰包，致罹刑典，以其情節論，惡性尚非
    重大不赦云云，請求依刑法第59條規定減輕被告刑責為其辯
    護，惟按刑法第59條規定犯罪情狀顯可憫恕，認科以最低度
    刑仍嫌過重者，得酌量減輕其刑，此雖為法院依法得行使裁
    量之事項，然非漫無限制，必須犯罪另有特殊之原因、環境
    與情狀，在客觀上足以引起一般之同情，認為即予宣告法定
    低度刑期，猶嫌過重者，始有其適用（最高法院69年臺上字
    第4584號判例意旨可資參照）。是以，為此項裁量減輕其刑
    時，必須就被告全部犯罪情狀予以審酌，在客觀上是否有足
    以引起社會上一般人之同情，而可憫恕之情形，始謂適法（
    最高法院88年度臺上字第6683號判決同旨可參）。查辯護人
    前揭主張，本院量刑時皆已綜合參酌及敘明如上，被告於本
    案犯罪之目的、動機、手段與情節等，尚無有任何情堪憫恕
    或特別可原之處，爰不依刑法第59條規定酌減其刑，均併敘
    明。
(四)按宣告緩刑，應就被告有無再犯之虞，及能否由於刑罰之宣
    告而策其自新等，加以審酌（最高法院96年度臺上字第5616
    號判決意旨可參）。查被告未曾受有期徒刑以上刑之宣告之
    情形，此有卷附臺灣高等法院被告前案紀錄表等件可據，於
    本案係屬初犯，且被告犯後業已自白犯行，應已知所悔悟，
    本院斟酌被告之犯罪情狀、犯後態度、品性素行、生活環境
    與經歷等情，認其應僅係一時短於思慮，致觸法網，經此偵
    審程序及科刑之教訓，當能知所警惕，自律自重，信無再犯
    之虞，是本院認其前開所受宣告之刑，以暫不執行為適當，
    爰依刑法第74條第1項第1款之規定，併予宣告緩刑 5年，冀
    其日後謹慎行事，併啟自新。又本院審酌被告既因一時失慮
    而鑄錯，法治觀念顯屬薄弱，為期被告於緩刑期間內，深知
    戒惕，並從中記取教訓，以導正其民主法治觀念，認除上開
    緩刑宣告外，仍有賦與被告一定金錢負擔及命被告提供義務
    勞務以惕己過之必要，爰斟酌被告之犯罪情節及經濟狀況等
    情，依刑法第74條第 2項第4款、第5款規定，命被告應於本
    判決確定後，依執行檢察官之命令，向公庫支付20萬元，併
    向指定之政府機關、政府機構、行政法人、社區或其他符合
    公益目的之機構或團體，提供 100小時之義務勞務，並依刑
    法第93條第1項第2款規定，諭知被告於緩刑期間付保護管束
    ，冀能使被告於保護管束期間，確實明瞭其行為所造成之危
    害，並培養正確法治觀念。至被告於本案緩刑期間若違反上
    開所定負擔情節重大，足認原宣告之緩刑難收其預期效果，
    而有執行刑罰之必要，依刑法第75條之1第1項第 4款規定，
    自得撤銷其前開緩刑之宣告，附予陳明。又犯公職人員選舉
    罷免法第5章之罪或刑法分則第6章之妨害投票罪，宣告有期
    徒刑以上之刑者，並宣告褫奪公權，公職人員選舉罷免法第
    113條第3項定有明文，而公職人員選舉罷免法第113條第3項
    關於褫奪公權之宣告，寓有強制性，為刑法第37條第 2項之
    特別規定，法院自應優先適用之（最高法院81年度臺非字第
    246 號判決意旨參照），是被告既涉犯投票行賄罪，經本院
    宣告有期徒刑，惟公職人員選舉罷免法第113條第3項並未明
    定褫奪公權之期間，爰依刑法第37條第 2項之規定，審酌被
    告之犯罪情節及己非候選人等，併宣告褫奪公權1年。
(五)沒收之宣告：
 1、按預備或用以行求期約或交付之賄賂，不問屬於犯人與否，
    沒收之，公職人員選舉罷免法第99條第 3項定有明文。又鈔
    票除有特殊情況外，其所表彰乃在於交換價值，而非該特定
    鈔票之實體價值，故鈔票混同後，相同金額即具相同價值，
    並無區分必要，且如非特別分辨或記錄其上之編號，大多無
    區別之可能，是公職人員選舉罷免法第99條第 3項所謂之「
    賄賂」如係金錢時，應指相同金額之金錢，而非特定之鈔票
    ，否則賄款如與其他金錢混同，事後勢將無從沒收，此自非
    立法之本旨。查被告向鄧元傑預備犯投票行賄之賄賂為現金
    1,000元，對柯淑霞行求賄選之賄賂亦為現金1,000元，均如
    前述，依上規定與說明，不問屬於被告與否，均應併予宣告
    沒收之。
 2、另公職人員選舉罷免法第99條第 3項固規定預備或用以行求
    期約或交付之賄賂，不問屬於犯人與否沒收之。但如其賄賂
    已交付與有投票權之人收受，因收受者係犯刑法第143條第1
    項之投票受賄罪，其所收受之賄賂應依同條第 2項之規定沒
    收之，如全部或一部不能沒收時，追徵其價額。故犯投票行
    賄罪者，其已交付之賄賂自應依刑法第143條第2項規定，於
    其對向共犯所犯投票受賄罪之從刑宣告追徵、沒收，不得再
    依上開規定沒收，最高法院92年度臺上字第4933號、93年度
    臺上字第5728號、94年度臺上字第3751號、95年度臺上字第
    2407號判決意旨足資覆按。據此，被告交付予鄧順萍之賄款
    1,000元，尚無從於本案依公職人員選舉罷免法第99條第3項
    規定宣告沒收，公訴人此部分聲請，容有誤會。至扣案之競
    選文宣等物，與本案犯罪尚乏直接關聯，又非違禁物，爰均
    不為沒收之諭知，末此陳明。
四、爰依刑事訴訟法第449條第2項、第3項、第454條第2項、第4
    50條第1項，公職人員選舉罷免法第99條第1項、第3項、第5
    項前段、第113條第3項，刑法第11條、第74條第1項第1款、
    第2項第4款、第5款、第3項、第5項、第93條第1項第 2款、
    第37條第2項、第3項，逕以簡易判決處刑如主文。
中    華    民    國    100    年    8    月     8    日
                  刑事第十七庭  法  官  劉正偉
上列正本證明與原本無異。
如不服本判決，應於送達後10日內敘明上訴理由，向本院提出上
訴狀，上訴於本院第二審合議庭 (應附繕本) 。其未敘述上訴理
由者，應於上訴期間屆滿後20日內向本院補提理由書「切勿逕送
上級法院」。
                                書記官  陳慧津
中    華    民    國   100    年    8     月    8     日
附錄論罪法條全文：
公職人員選舉罷免法第99條第1項：
對於有投票權之人，行求期約或交付賄賂或其他不正利益，而約
其不行使投票權或為一定之行使者，處 3年以上10年以下有期徒
刑，得併科新臺幣1百萬元以上1千萬元以下罰金。